臺灣高等法院民事判決
109年度家上易字第3號
上  訴  人  康信熙  
                      居新北市○○區○○街000號6樓       被 上訴 人  康純雅    住○○市○○區○○○路000巷00號0樓
上列當事人間請求返還不當得利事件，上訴人對於中華民國108
年12月19日臺灣臺北地方法院108年度家繼訴字第86號第一審判
決提起一部上訴，本院於109年6月9日言詞辯論終結，判決如下
：
    主  文
上訴駁回。
第二審訴訟費用由上訴人負擔。
    事實及理由
一、上訴人主張：訴外人康知禮、蕭錦鶯為兩造及訴外人康純
    之父、母。母親蕭錦鶯於民國103年10月1日死亡，伊出資新
    臺幣（下同）100萬元購買宜城墓園（下稱系爭墓地）安葬
    母親，並由兩造及康純各取得墓地之所有權應有部分各三
    分之一。嗣父親康知禮於105年6月6日死亡，亦安葬於系爭
    墓地，因被上訴人無償取得系爭墓地應有部分，自應給付安
    葬父親使用系爭墓地之費用50萬元等情，爰依民法第179條
    不當得利之規定，求為命被上訴人如數給付（原審就上開部
    分為上訴人敗訴之判決，上訴人提起一部上訴，逾上訴部分
    不在本院審理）。上訴聲明：㈠原判決關於駁回上訴人後開
    第㈡項之訴部分廢棄。㈡被上訴人應給付上訴人50萬元。
二、被上訴人則以：蕭錦鶯死亡時，上訴人表示母親財產由其處
    理，因上訴人已於102年取得母親贈與千萬元之不動產及其
    他動產，買墓地是因為上訴人為感念母親，而出於自己心意
    ，將墓地所有權登記兄妹各三分之一共同管理維護，而且墓
    園是家族墓園，伊無不當得利等語，資為抗辯。答辯聲明：
    上訴駁回。
三、兩造不爭執事項：
  ㈠訴外人康知禮與蕭錦鶯（均已歿）為夫妻，育有三名子   女
   即兩造及訴外人康純。
  ㈡兩造之母親蕭錦鶯於103年10月1日死亡，上訴人於103年10月
    6日出資100萬元購買系爭墓地安葬母親，墓地所有權應有部
    分登記為兩造及訴外人康純各三分之一。
  ㈢兩造之父親康知禮於105年6月6日死亡，亦安葬於系爭墓地。
四、兩造爭執事項：上訴人依民法第179條不當得利之規定，請
    求被上訴人給付安葬父親康知禮使用系爭墓地之費用50萬元
    ，是否有理由?
五、本院得心證之理由：
  ㈠按無法律上之原因而受利益，致他人受損害者，應返還其利
    益，民法第179條前段固有明文。惟不當得利所稱之「無法
    律上之原因」，係指欠缺給付目的而言。如給付係為一定目
    的而對他人之財產有所增益，此種給付目的通常係基於當事
    人間之合意，在客觀上即為給付行為之原因。是當事人間之
    給付若本於其等間之合意而為之，即難謂其給付為無法律上
    之原因（最高法院98年度台上字第1913號判決意旨參照）。
  ㈡上訴人主張兩造母親蕭錦鶯於103年10月1日死亡，伊出資100
    萬元購買系爭墓地安葬母親，並由兩造及康純各取得墓地
    所有權應有部分之三分之一。嗣父親康知禮於105年6月6日
    死亡，亦安葬於系爭墓地，因被上訴人無償取得系爭墓地應
    有部分，自應給付安葬父親使用系爭墓地之費用50萬元，依
    民法第179條不當得利之規定，請求命被上訴人給付50萬元
    等情，固據提出宜城開發有限公司訂購證明單為證（見原審
    卷109頁），然為被上訴人所否認，並以前詞置辯。經查，
    被上訴人抗辯：兩造母親於103年10月1日死亡，上訴人表示
    母親財產交由其處理，上訴人並已於102年取得母親贈與千
    萬元之不動產及其他動產，是墓園費用係由母親遺產支付，
    墓地所有權應有部分登記為兄妹各三分之一，當時上訴人即
    自書表達其係因感激母親而出於自己好意所為等語，業據提
    出上訴人自書文件、新北市淡水地政事務所土地所有權狀影
    本為證（見原審卷71、73頁）。核與上訴人於上開自書文件
    上記載「媽媽的血汗錢，完全照媽媽的自由意思，自己處理
    。最後，全交代給我處置。……過世後，我為表達對媽媽的感
    激和兄妹手足之情。我拋棄繼承、拿出買墓地的80萬、貸款
    120萬辦理媽後事，墓地權狀也分三份，這些加起來超過200
    萬，全是出自我一番好意」等語（見原審卷71頁），上訴人
    另陳稱：「父母有三個子女，我出錢購買墓地之後，被上訴
    人提出意見希望墓地登記為三人共有，所以墓地我就登記三
    人共有。」「不爭執父親康知禮的喪葬費用是被上訴人付的
    。」「墓園有寫康家墓園。」等語（見本院卷49、86、116
    頁），顯見上訴人係於其母親蕭錦鶯103年10月1日死亡後，
    同年月6日購買墓地，並由兩造及訴外人康純3人協調，墓
    地所有權登記為兩造及訴外人康純等3人各有三分之一應有
    部分，作為康家墓園而共同管理維護，足見上訴人將墓地登
    記為兩造及訴外人康純等3人共有係本於其等間之合意而為
    之，即難謂上訴人給付為無法律上之原因。次按各共有人除
    契約另有約定外，按其應有部分，對於共有物之全部，有使
    用收益之權；又共有物之管理使用如得共有人全體同意，各
    共有人應受其拘束，此觀諸民法第818條、第820條第1項規
    定即明。兩造及訴外人康純均為系爭墓地之共有人，且共
    同先後將渠等母親蕭錦鶯、父親康知禮安葬於系爭墓地，為
    兩造所不爭執，並有前開所有權狀影本可按，則兩造及訴外
    人康純安葬渠等父母於共有系爭墓地係共同為之，依上說
    明，屬兩造及訴外人康純本於應有部分就系爭墓地所為共
    同管理之行為，為全體共有人使用收益權利之行使約定，上
    訴人應受該共同使用約定之拘束，被上訴人非無法律上之原
    因取得及使用系爭墓地。此外，上訴人復未有其他舉證證明
    被上訴人取得系爭墓地應有部分及使用系爭墓地安葬渠等父
    康知禮係無法律上原因，從而上訴人主張被上訴人因取得系
    爭墓地應有部分及安葬康知禮使用系爭墓地受有相當購買墓
    地價款100萬元之二分之一即50萬元之不當得利，洵屬無據
    。
六、綜上所述，上訴人依民法第179條不當得利之規定，請求被
    上訴人給付50萬元，為無理由，不應准許。原審為上訴人敗
    訴之判決，並無不合。上訴論旨指摘原判決此部分不當，求
    予廢棄改判，為無理由，應駁回其上訴。
七、本件事證已臻明確，兩造其餘之攻擊或防禦方法及所用之證
    據，經本院斟酌後，認為均不足以影響本判決之結果，爰不
    逐一論列，附此敘明。
八、據上論結，本件上訴為無理由，依家事事件法第51條、民事
    訴訟法第449條第1項、第78條，判決如主文。
中　　華　　民　　國　　109 　年　　6 　　月　　30　　日
                  家事法庭    
                    審判長法  官  吳光釗
                          法  官  鄧晴馨
                          法  官  曾錦昌
正本係照原本作成。
不得上訴。
中　　華　　民　　國　　109 　年　　6 　　月　　30　　日
　　　　　　　　　　　　　書記官  高婕馨